【裁判字號】    92,上易,10
【裁判日期】    920305
【裁判案由】    詐欺等
【裁判全文】
臺灣高等法院臺中分院刑事判決              民國九十二年度上易字第十號
    上  訴  人  臺灣彰化地方法院檢察署檢察官
    被      告  乙○○  男五十.
    選任辯護人  陳茂倉律師
右上訴人因被告詐欺等案件，不服臺灣彰化地方法院中華民國九十一年十月廿八日第
一審判決（民國九十年度易字第九五七號，起訴案號：臺灣彰化地方法院檢察署民國
八十九年度偵字第五六七二號），提起上訴，本院判決如左：
    主    文
上訴駁回。
    理    由
一、公訴意旨略以：被告乙○○與告訴人丙○○原係朋友關係，告訴人於民國（下同
    ）八十四年間，向被告借款新臺幣（下同）二百萬元（起訴書誤載為二百萬餘元
    ），由告訴人提供所有土地設定抵押權與被告，供為債權之擔保，被告明知告訴
    人僅借用二百萬元，竟基於為自己不法所有意圖之概括犯意，於八十七年四月間
    ，以告訴人積欠本金及利息合計近三百萬元為由，要求告訴人另開具面額三百萬
  元之本票一張與被告，並利用告訴人以票換票之方式，於八十七年四月十五日向
    告訴人佯稱：先前開立之二百萬元舊本票保證會自行撕毀等語，致告訴人誤信為
    真，乃再行開立如附表編號三所示面額三百萬元之本票給被告，原先交付之二百
    萬元舊本票即未加以收回；又於八十七年十月間，利用告訴人以票換票之方式，
    以代替清償第一順位借款為由，加上原有債務合計為四百五十萬為由，要求告訴
    人再行開立面額四百五十萬元之本票一張，被告復向告訴人佯稱：原先開具之三
    百萬元本票保證自行撕毀等語，致告訴人誤信為真實，又開具如附表編號四所示
    之面額四百五十萬元之本票一張給被告。嗣八十九年三月間，被告竟持告訴人所
    交付之本票，向原審法院民事執行處聲請裁定准予強制執行及拍賣抵押物，告訴
    人始知被告並未代其清償第一順位之抵押債務，亦未將更換之舊本票撕毀，連同
    舊本票一併向法院請求告訴人償還九百五十萬元，而詐得九百五十萬元之不法利
    益，經告訴人向被告反應，被告又避不見面，告訴人始知受騙，因認被告涉犯刑
    法第二百十四條之使公務員登載不實及同法第三百三十九條第二項之詐欺得利罪
    等罪嫌云云。
二、按犯罪事實，應依證據認定之，無證據不得推定其犯罪事實，刑事訴訟法第一百
    五十四條定有明文。復按所謂認定犯罪事實之證據，係指足以認定被告確有犯罪
    行為之積極證據而言，該項證據自須適合於被告犯罪事實之認定，始得採為斷罪
    資料；又事實之認定，應憑證據，如未能發現相當證據，或證據不足以證明，自
    不能以推測或擬制之方法，以為裁判基礎，最高法院二十九年上字第三一０五號
    、四十年臺上字第八六號判例著有明文。又按告訴人之告訴，係以使被告受刑事
    訴追為目的，是其陳述是否與事實相符，仍應調查其他證據以資審認，最高法院
    亦著有五十二年臺上字第一三００號判例可資參照。又按認定犯罪事實所憑之證
    據，無論係直接證據或間接證據，其為訴訟上之證明，須於通常一般之人均不致
    有所懷疑，而得確信其為真實之程度者，始得據為有罪之認定，倘其證明尚未達
    到此一程度，而有合理性之懷疑存在時，法院復已就其心證上之理由予以闡述，
    敘明其如何無從為有罪之確信，因而為無罪之判決者，不得遽指為違法，最高法
    院七十六年臺上字第四九八六號亦著有判例。
三、公訴人認被告乙○○涉有前揭罪嫌，無非係以告訴人丙○○於偵訊中之指訴、被
    告於偵訊時提出如附表所示之本票影本六紙在卷為其論據。
四、訊據被告堅決否認涉有何右揭犯行，辯稱：如附表編號一至六所示之本票，均係
    告訴人簽發交付之本票，其中借款本金部分共計有六百八十萬元，其餘八百四十
    萬元則係借款利息：（一）有關本金部分：告訴人自七十九年二月起至八十四年
    八月十五日止計五年六個月期間，陸續向伊及其太太陳林華香借款六百八十萬元
    ：(1)第一次自七十九年二月起至七十九年四月十二日止先後借款合計一百萬元，
    告訴人並提供其所有坐落彰化縣福興鄉○○段一六地號、同段一六七七地號應有
    部分各六分之一建地與被告之妻陳林華香設定金額一百萬元之抵押權，且簽發面
    額一百萬元、到期日八十四年八月二十二日本票一紙交付與被告供擔保，嗣該本
    票到期時，告訴人要求展期乃收回前開本票，另簽發附表編號一所示之一百萬元
    本票交付被告；(2)第二次自七十九年四月十三日起至八十年七月二十二日止，又
    陸續借款合計二百五十萬元，告訴人再提供所有坐落同彰化縣福興鄉○○段一０
    二五、一０二六地號（其中一０二六地號於八十二年一月十八日變更塗銷抵押權
    登記）全部田地與被告之妻陳林華香訂立借款二百五十萬元抵押權，告訴人簽發
    面額二百五十萬元、到期日為八十三年五月三十日之本票一紙交付被告，該本票
    到期時，告訴人要求展期乃收回該到期之本票，另簽發附表編號二所示面額二百
    五十萬元之本票一紙（到期日應為八十六年十二月三十日，本票誤載為八十五年
    十二月三十日）交付被告；(3)第三次自八十二年四月間起至八十四年八月十五日
    止，陸續借款合計三百三十萬元，告訴人再提供其所有坐落彰化縣福興鄉○○段
    一０二五號地號全部田地與被告設定本金最高限額五百萬元借款抵押權，告訴人
    並簽發面額三百三十萬元、到期日八十七年四月十五日本票一紙交付被告，該本
    票到期時，告訴人要求展期，乃收回上開已到期之本票，另簽發附表編號三所示
    面額三百萬元之本票一紙交付被告，另三十萬元借款本金則簽發在附表編號四所
    示面額四百五十萬元之本票內（其餘四百二十萬元係屬借款利息，詳如後述）。
    （二）有關利息部分：被告出借款與告訴人，利息均以每百元日息七分計，如違
    約未繳則加計一分違約金即以每百元八分計算（即每百萬元每月利息二萬四千元
    ），告訴人第一次借款一百萬元及第二次借款二百五十萬元本金之利息，均給付
    至八十二年八月一日即未再支付：(1)一百萬元借款自八十二年八月一日起至八十
    五年八月三十日止，共三十七個月，每月二萬四千元利息共計為八十八萬八千元
    ，與二百五十萬元借款自八十二年八月一日起至八十四年五月三十日止，計二十
    二個月，每月六萬元利息共計為一百三十二萬元，合計二百二十萬八千元，由告
    訴人於八十四年八月二十二日簽發附表編號五所示面額二百二十萬元、到期日為
    八十五年九月一日之本票一紙支付；(2)二百五十萬元借款自八十四年六月一日起
    至八十六年十二月三十日，即附表編號二所示借款本票到期日止，共三十一個月
    ，每月六萬元利息為一百八十六萬元，加上告訴人於八十五年五月三十日現借十
    四萬元，合計二百萬元利息及借款，由告訴人於八十五年五月三十日簽發附表編
    號六所示面額二百萬元、八十五年六月三十日到期之本票一紙與被告；(3)一百萬
    元借款自八十五年九月一日起至八十七年十月五日止，共二十五個月，每月二萬
    四千元利息為六十萬元，加上二百五十萬元借款自八十六年十二月三十一日起至
    八十七年十二月三十一日止，共十二個月，每月六萬元利息為七十二萬元，再加
    上第三次三百三十萬元借款自八十四年八月十五日起至八十七年十月五日止，共
    三十七個月，每月七萬九千二百元利息為二百九十三萬零四百元，總計四百二十
    五萬零四百元連同先前三百三十萬元借款中三十萬元之本金部分，由告訴人於八
    十七年十月三十日簽發附表編號四所示之面額四百五十萬、到期日為八十八年一
    月三十一日之本票一紙交付與被告。告訴人上開本金及利息，迄今均未清償，伊
    或其妻乃依法向法院聲請本票強制執行及拍賣抵押物裁定（分別為原審法院八十
    九年度票字第五００號、八十九年度拍字第一八四號、八十九年度拍字第一八五
    號民事裁定），且告訴人收受前開原審法院八十九年度票字第五００號、八十九
    年度拍字第一八五號民事裁定後，並未提出抗告，亦未另行提出確認本票債權不
    存在之訴，且上開告訴人所提供設定之抵押權，除其中彰化縣福興鄉○○段一０
    二六號之抵押權，因告訴人稱要出賣土地，要求伊先行塗銷抵押權，伊乃應告訴
    人之要求辦理塗銷外，其餘均尚未塗銷，並有如附表所示之本票六紙在卷可稽，
    告訴人所欠上開六百八十萬元本金及自八十二年八月以後之利息確尚未清償，伊
    並無公訴人指訴之前開犯行等語。
五、經查：
（一）被告前開所辯，分別有告訴人所有上開土地之他項權利證明書、土地抵押權設
      定契約書、原審法院八十九年度票字第五００號、八十九年度拍字第一八四號
      、八十九年度拍字第一八五號民事裁定、被告所有彰化商業銀行（帳號：０一
      九九九之００號）活期儲蓄存款取款憑條、活期存款明細分類帳、被告之妻陳
      林華香所有鹿港鎮信用合作社（帳號：００二─００四─0000000─五
      號）存戶往來明細及如附表所示之本票影本六紙在卷可憑，且附表所示之本票
      總面額，核與被告上開所辯，借款本金及利息金額大致相符。雖上開土地抵押
      權設定契約書所載計息方式與被告前揭所辯之計息方法有所不同，惟被告稱土
      地抵押權設定契約書所載計息方式，係代書所寫，伊與告訴人雙方私自另有利
      息計算方式之約定，實際應收利息係以伊所辯稱之計息方式計算等語，而告訴
      人於原審法院訊問時亦表示被告並非依前開土地抵押權設定契約書所載利息計
      算方式向其收取利息，其利息僅繳至八十二年間一語，是被告前開所辯，並非
      虛妄，堪以採信。
（二）告訴人坦承有簽發並交付附表編號一至六所示之本票與被告，並稱：其於七十
      九年間，向被告借款一百萬元，並簽發面額一百萬元之本票與被告，嗣於八十
      年間，告訴人需款甚急，被告又同意借一百萬元，告訴人另提供坐落彰化縣福
      興鄉○○段一０二五地號土地為擔保，此時被告向告訴人表示七十九年間，告
      訴人簽發之本票已到期，未獲清償，本金加利息再加上本次借款共計二百五十
      萬元，乃要求簽發附表編號二所示面額二百五十萬元之本票交付與被告，嗣被
      告又因前開本票到期，借款及利息未獲清償，要求告訴人簽發附表編號三所示
      面額三百萬元之本票，於上開本票到期後，被告又向其詐稱要幫忙清償告訴人
      積欠黃文彬一百四十萬元債務，加上前開告訴人積欠之借款、利息合計四百萬
      元，要求告訴人再簽發附表編號四所示面額四百五十萬元之本票一紙交付與被
      告（見告訴人八十九年九月七日補充告訴理由狀）；嗣於原審九十一年九月十
      六日訊問時則改稱，附表編號四所示面額四百五十萬元之本票一紙，其中包含
      被告應允代為清償告訴人積欠農會之款項六十萬元；再於原審九十一年十月十
      四日審理時則又改稱：附表所示六張本票中，只有附表編號五所示面額二百二
      十萬之本票，係包含本金及利息，其餘則均為利息）等語，惟告訴人對於上開
      附表所示本票之簽發原因，先後所稱已有不符，且對於附表所示之本票，其中
      屬於利息部分之數額為多少、係自何時起至何時止以如何方式計算所得之利息
      等情，於原審審理時表示：不知道利息如何計算，都是被告算好後告知，其即
      依被告之意簽發本票等語。告訴人未能合理說明其簽發交付附表編號一至六所
      示本票予被告之原因，復表示被告向其詐稱簽發新本票後，舊本票將自行撕毀
      一情，並無證據足以佐證，是告訴人之指訴非無暇疵，尚難採信。
（三）告訴人坦承曾設定上開三次抵押權與被告或被告之妻子陳林華香，迄今除其中
      坐落彰化縣福興鄉○○段一０二六地號土地抵押權，因其欲出售土地而要求被
      告塗銷外，其餘之抵押權均尚未塗銷，每次抵押權設定完畢後，伊均有取回權
      狀等情，並有前開土地之他項權利證明書、土地抵押權設定契約書在卷可憑；
      而告訴人於收受前開原審法院八十九年度票字第五００號、八十九年度拍字第
      一八五號民事裁定後，並未提出抗告以資救濟（至對於原審法院八十九年度拍
      字第一八四號民事裁定雖於法定期間內提出抗告，惟因未具抗告理由，而遭本
      院民事庭駁回抗告確定，業據原審調取前開八十九年度票字第五００號、八十
      九年度拍字第一八四號、八十九年度拍字第一八五號全卷核閱屬實），亦為告
      訴人所是認。告訴人具有高中畢業之學歷，且向被告借款時係經營電鍍工廠，
      此據告訴人於原審陳明在卷，告訴人並非不識字及無經歷之人，其指稱向被告
      借款本金總計僅有二百萬元，然卻先後於七十九年四月十二日、八十年七月二
      十二日及八十四年八月十五日，分別三次提供土地與被告設定金額一百萬元、
      二百五十萬元及最高限額五百萬元之抵押權；且收受原審法院八十九年度票字
      第五００號、八十九年度拍字第一八五號民事裁定後，並未提出抗告，對於八
      十九年度拍字第一八四號民事裁定雖表示抗告，然未陳明理由，實均與常情有
      悖。
（四）告訴人對於上開借款之抵押權設定，及所借款項未清償，利息亦僅繳付至八十
      二年間等情，於原審及本院審理，均不否認，告訴人亦坦承附表所示之本票六
      張，均係其所簽發交付被告，又不能證明其中有「  本票」未收回之情，已如
      上述，則被告依據上開設定之抵押權，向原審法院民事庭請求裁定准予拍賣抵
      押物，及請求裁定就附表編號三、四所示之本票准予強制執行，自屬有據，尚
      難令被告負使公務員登載不實及詐欺取財之罪責。
六、綜上所述，公訴人及告訴人之指訴，均尚難使法院達於被告有何起訴書所載使公
    務員登載不實及詐欺得利犯行之確信；此外，復查無其他積極確切之證據，足資
    證明被告有何公訴人起訴事實所載之前開犯行，揆諸前揭說明，自應諭知被告無
    罪之判決。
七、原審認不能證明被告犯罪，為被告無罪之判決，經核尚無不合，公訴人依循告訴
    人之請求上訴意旨以，(一)告訴人每月均有繳納利息，且係繳納至民國（下同）
    八十二年十一月份，有告訴人之鹿港信用合作社資料足資佐證，被告辯以告訴人
    利息僅繳納至八十二年八月一日，此與事實不符，係其為使其辯稱之利息金額與
    本票相符，始捏造之利息起算日。(二)若真如被告所辯迄八十年七月二十二日止之
    二次借款累計達新台幣（下同）三百五十萬元之事實，告訴人每月給付之利息應
    陸續增加，然告訴人迄八十二年十一月份止，每月給付被告之利息自始均為四萬
    六千元，並無增加之情事，益徵被告所辯，不足採信云云。惟查關於(一)，告訴人
    與被告所述二者交付繳付利息之時間，僅相差二、三個月，金額不多，而告訴人
    長期積欠利息未清償，金額甚多，時間長達數年，告訴人所簽發附表本票金額，
    均以萬元為基數，縱使計算利息有二、三個月差異，亦不足據以認定被有詐欺之
    不法意圖（從而被告請求函查告訴人所簽發彰化縣鹿港信用合作社000000
    00000000號帳戶自八十一年五月廿六日至八十二年十二月一日止，面額
    四萬四千元或四萬六千元付息之支票，是否為被告或何人所提領，以證明告訴人
    迨八十二年十一月，尚有付利息予被告，本院認不足為被告有罪之憑據，故不予
    調查）。告訴人雖指稱，其均開面額四萬六千元支票付利息，惟告訴人於原審已
    陳稱，尚有給付現款或客票，以付被告利息等情，足見告訴人並非均以簽發四萬
    六千元（即每月借款二百萬元之利息），則尚不能認定告訴人所指，其借款計僅
    二百萬元，每月利息，均為四萬六千元等情為真實。是公訴人之上訴，為無理由
    ，應予駁回。
八、據上論斷，應依刑事訴訟法第三百六十八條，判決如主文。
本案經檢察官甲○○到庭執行職務。
中      華      民      國      九十二   年       三      月     五     日
                                  臺灣高等法院臺中分院刑事第一庭
                                        審判長法  官  陳  紀  綱
                                          法  官  方  艤  駐
                                              法  官  陳  登  源
右正本證明與原本無異。
不得上訴。
                                              書記官  林  明  冬
中      華      民      國      九十二   年       三      月     六     日
附表：
一、發票人：丙○○。
    票號：ＣＨ二二七０二八號。
    面額：新臺幣（下同）一百萬元。
    發票日：八十四年八月二十二日。
    到期日：八十五年九月一日。
二、發票人：丙○○。
    票號：ＣＨ二二七０三五號。
    面額：二百五十萬元。
    發票日：八十六年五月三十日。
    到期日：八十五年九月一日（依被告所述，應為八十六年十二月三十日之誤）。
三、發票人：丙○○。
    票號：ＴＳ一一八八０四號。
    面額：三百萬元。
    發票日：八十七年四月十五日。
    到期日：八十七年十月五日。
四、發票人：丙○○。
    票號：ＴＳ一一八八一一號。
    面額：四百五十萬元。
    發票日：八十七年十月三十一日。
    到期日：八十八年一月三十一日。
五、發票人：丙○○。
    票號：ＣＨ二二七０二六號。
    面額：二百二十萬元。
    發票日：八十四年八月二十二日。
    到期日：八十五年九月一日。
六、發票人：丙○○。
    票號：ＣＨ二二七０三三號。
    面額：二百萬元。
    發票日：八十五年五月三十日。
    到期日：八十五年六月三十日。                                        Ｉ


司法院資訊處製作；財團法人民間司法改革基金會備份。
